臺灣高等法院臺南分院刑事判決　　　　　　九十三年度上訴字第二七七號　　　Ｇ
　　　上　訴　人
　　　即　被　告　陳　榮　熙
　　　選任辯護人　盧　世　欽　律師
右上訴人因誣告案件，不服臺灣臺南地方法院九十二年度訴字第一一四四號中華民國
九十三年三月十一日第一審判決（起訴案號：臺灣臺南地方法院檢察署九十一年度偵
字第七一二六號、九十一年度偵字第七八八五號），提起上訴，本院判決如左：
      主      文
原判決撤銷。
陳榮熙無罪。
      理      由
一、公訴意旨略以：被告陳榮熙於民國九十年二月二十三日十八時五十五分許，在臺
    南縣佳里鎮○○路八十二號「統一麵包店」前，見楊繼銓正在購買晚餐，陳榮熙
    乃質問楊繼銓：「你在講什小」（台語），楊繼銓則答以：「沒講什麼」。陳榮
    熙竟出手毆打楊繼銓，楊宗達見狀乃持鋁製球棒入店內呼救，陳榮熙亦持三腳架
    進店內，二人乃發生互毆（陳榮熙、楊宗達傷害部分業經原審以九十一年度易字
    第一一二五號判決確定）。詎陳榮熙明知楊宗達之母親楊吳芳茹當時並不在現場
    ，竟意圖使其受刑事處分，而於同年二月二十六日下午一時四十五分許、四月五
    日下午五時十五分許，向臺南縣警察局佳里分局誣指楊吳芳茹亦在場共同毆打伊
    ，且高喊「打死他（指陳榮熙），不要讓他出去」等語。嗣該案經臺灣臺南地方
    法院檢察署檢察官於九十一年十二月十二日以九十一年度偵續字第六四號不起訴
    處分，並經臺灣高等法院臺南分院檢察署檢察長於九十二年一月十二日以九十二
    年度上聲議字第三五號處分書駁回陳榮熙再議之聲請確定。因認被告陳榮熙涉犯
    刑法第一百六十九條第一項誣告罪等語。
二、按犯罪事實應依證據認定之，無證據不得推定其犯罪事實。又不能證明被告犯罪
    者，應諭知無罪之判決，刑事訴訟法第一百五十四條、第三百零一條第一項分別
    定有明文。又事實認定，應憑證據，如未能發現相當證據，或證據不足以證明，
    自不能以推測或擬制方法，為裁判基礎（最高法院四十年台上字第八六號判例參
    照）。且認定犯罪事實所憑證據，雖不以直接證據為限，間接證據亦包括在內，
    然無論直接證據或間接證據，其為訴訟上證明，須於一般人，均不致有所懷疑，
    而得確信其為真實程度者，始得據為有罪認定，倘其證明尚未達到此一程度，而
    有合理懷疑存在，而無從為有罪確信時，即應諭知被告無罪（最高法院七十六年
    台上字第四九八六號判例參照）。
三、本件公訴人認被告陳榮熙涉有誣告犯行，無非係以依店內錄影帶所示告訴人楊吳
    芳茹早於被告與楊宗達發生互毆前即十八時五十三分許，即與陳冠名上樓修理抽
    水馬達，直至案發後即十九時二分五十秒許，方自樓上走下，進入一樓店內，當
    楊吳芳茹於十九時三分許走到店門口時，受傷人員早已被救護車載走送醫等情，
    業經證人陳冠名於該案偵查中證述在卷，並有勘驗筆錄附於該案卷足稽，足證告
    訴人楊吳芳茹確未有在現場共同參與毆打被告陳榮熙及高喊：「打死他，不要讓
    他出去」等語之犯行，被告指訴遭楊吳芳茹毆打，且楊吳芳茹高喊：「打死他，
    不要讓他出去」云云，顯係虛構不實之情為其主要論據。訊據上訴人即被告陳榮
    熙矢口否認有何誣告犯行，辯稱：伊被楊宗達兄弟拿球棒打到頭部，伊人被壓在
    地下，眼鏡掉了，沒有看到人，只有聽到聲音，而且外面的人也說楊吳芳茹有喊
    ，我們出來時，有看到楊吳芳茹也是站在外面云云。
四、經查：
（一）按誣告罪之成立，以意圖他人受刑事處分或懲戒處分，而為虛偽之告訴告發報
      告者為要件，所謂虛偽係指明知無此事實故意捏造而言，若告訴人誤認有此事
      實或以為有此嫌疑，自不得指為虛偽，即難科以本罪；且誣告罪之成立，須以
      告訴人所訴被訴人之事實必須完全出於虛構為要件，若有出於誤會或懷疑有此
      事實而為申告，以致不能證明其所訴之事實為真實，縱被訴人不負刑責，而告
      訴人本缺乏誣告之故意，亦難成立誣告罪名，最高法院著有四十年度台上字第
      八八號及四十四年度台上字第八九二號判例可參。
（二）楊宗達在台南縣佳里鎮○○路八十二號經營「統一麵包店」與住在同路八十四
      號之被告陳榮熙為鄰居，惟因被告陳榮熙檢舉楊宗達之冷氣機水塔噪音問題而
      生嫌隙。於九十年二月二十三日十八時五十分許，被告陳榮熙與其妻黃秀月買
      便當回其住所前時，適楊繼銓在「統一麵包店」之走廊向楊宗達所經營之「食
      神廣東粥」購買晚餐。被告陳榮熙見其二人交談，誤以為楊繼銓與楊宗達在說
      其壞話，即以不友善之眼神望楊繼銓，楊繼銓即向被告陳榮熙說：「你看三小
      」（台語），被告陳榮熙亦予回應說：「少年仔，你在凶三小」（台語），後
      二人即相繼走至馬路理論，一言不合，被告陳榮熙即基於傷害之犯意，出手毆
      打楊繼銓，致楊繼銓因而倒地，受有左眼角、右側下巴、前頸挫傷瘀腫等傷害
      。楊宗達見狀乃持鋁棒走出店外，向被告陳榮熙作揮舞狀，惟為戴慧英阻止，
      並未打到被告陳榮熙，被告陳榮熙隨即返回其家中取出相機之三腳架。後楊宗
      達返回其店內，惟仍向被告陳榮熙挑釁，被告陳榮熙亦不甘示弱，即持三角架
      另基於傷害之犯意進入該店，與亦基於傷害之犯意之楊宗達彼此互毆。楊宗達
      之父親楊昭明適自樓上之監視器中因見楊宗達遭被告陳榮熙毆打，即下樓抱住
      被告陳榮熙，隨後雙方發生拉扯，楊宗達利用此時用腳踹被告陳榮熙，楊昭明
      在拉扯中倒地又爬起，被告陳榮熙承上傷害之概括犯意，再將楊昭明推倒。被
      告陳榮熙因而受有頭部外傷、顏面擦裂傷等傷害；楊宗達因而受有頭部挫傷併
      腦震盪、右上臂、右前臂、左手食指、胸部挫傷青腫瘀血、左膝挫傷等傷害；
      楊昭明則受有右手肘挫傷併瘀血傷之傷害，後經路人吳志堅見狀，以為該店內
      發生搶劫，即進入該店內將陳榮熙制服，再報警前來處理等事實，業經原審法
      院以九十一年度易字第一一二五號判決詳予認定，並判處楊宗達傷害人之身體
      ，處拘役二十五日，如易科罰金，以三佰元折算一日；被告陳榮熙傷害人之身
      體，處拘役二十五日，如易科罰金，以三佰元折算一日。又連續傷害人之身體
      ，處拘役四十五日，如易科罰金，以三佰元折算一日。應執行拘役六十九日，
      如易科罰金以三佰元折算一日在案，此有該判決附卷可稽。可知被告陳榮熙確
      實有於前開時地與他人發生衝突而受傷之事實。
（三）就被告於前開店內與他人發生衝突時之情況，被告於警訊時供稱：「（問：警
      方現請你將案發經過詳細敘述？）當時我與我太太剛賣便當回到家門口時，有
      一位居住在附近的中年小姐（即戴慧英）剛好經過我家門口時，忽然有一位在
      賣食神廣東粥的客人對我說：『看什小』（台語），我就在家門口的柱子旁對
      那名客人（即楊繼銓）說：『你兇什麼』，楊繼銓就衝出來對我口氣不好，比
      手劃腳，我們兩個就互相毆打，我就看見楊宗達拿一枝鋁棒衝出來要用鋁棒打
      我，就被那中年小姐擋住。我就馬上回去拿三角架要找楊宗達議論。當時我走
      到佳里鎮○○路八十二號（統一麵包店）門口時，楊宗達就拿鋁棒打我，我就
      拿三角架擋住他的鋁棒，我們兩個就互相毆打至店內，他們就一起圍過來對我
      拳打腳踢，那時我就被不明物體（鋁棒）打到，我就倒在地上，他們就壓我在
      地上，一起打我，當時我有聽到楊吳芳茹、楊宗達說：『打死、打死，不要讓
      他出去』，那時我頭腦昏昏沈沈的，我欲起身要跑出去時，又有乙名男子抓住
      我後，又將我壓在地上，他們又一起圍過來打我，後來有乙名男子（即吳志堅
      ）用右手臂鎖住我的脖子，又將我壓在地上，吳志堅並對我說不要亂動，我空
      手道好幾段，你再動我就出手，那時我有聽到外面有人說警察來了，吳志堅就
      放開我」、「（問：你是否知道何人毆打你？當時共有幾人？）我只知道楊宗
      達用鋁棒打我，其他人我不知道。約有七至八個左右」（見九十一年度偵字第
      七一二六偵查卷第二一頁背面及第二二頁）等語，於偵查時供稱：「當時我覺
      得他們全家皆有參與打我，且我有聽到楊叫『打死他』，但倒無見到其人」、
      「（問：你確定是他的聲音？）因當時無其他人之聲音，只有她出聲，我認得
      其聲音」（見前開偵查卷第三七頁）等語，又證人戴慧英於警訊時證稱：「（
      問：當時情形如何？是誰先出手？）當時我是在店外與陳榮熙打招呼，同時有
      一男一女在店外買廣東粥，其中之男子突然喊了一句，看什麼（看什小），並
      臉色很兇，然後陳榮熙說年輕人你是在兇什麼，然後兩人就一起吵到外面馬路
      ，我看到那男人似有意挑起打架，然後兩人就開始打了起來，誰先出手我沒看
      見」、「（問：當時是否尚有其他人參與？）當時在店內有一人拿球棒（經指
      證是楊宗達）出來要打陳榮熙，剛好被我推開沒打到，然後陳榮熙因剛好住在
      隔壁，他馬上回家拿了一支照相機之鐵角架，要與楊宗達打架，然後楊宗達就
      躲回店內叫囂說有膽進來，然後陳榮熙就進去了與楊宗達打了起來，我有看到
      陳榮熙被打了幾下，然後被一中年人護住，我就連忙要叫人勸架，回來一看陳
      榮熙已被多人圍住。後來陳榮熙之太太要進去拉陳榮熙出來，又被其店內員工
      張琦萍推了出來（當時我是聽到楊宗達說要給他死，所以我才趕快叫人勸架」
      （見前開偵查卷第二六頁及背面）等語，於偵查時稱：「（問：本件吵架妳有
      在現場？）有，一開始是陳榮熙與楊繼銓互毆，後來換成楊宗達與陳榮熙互毆
      ，楊昭明是把陳榮熙按在地下，其他人就上去打他。至於楊吳芳茹我沒注意她
      有無出手，楊琇雯有拿鞋子打陳榮熙。至於楊宇樺我看他有靠近，但沒注意看
      他有無出手，店員張琦萍雖沒有出手，但態度很兇，阻擋黃秀月進入。至於吳
      志堅因聽到『楊吳芳茹大喊』有人搶劫，他以為真的，所以才會跑過去壓住陳
      榮熙」、「（問：楊吳芳如就前你告他傷害，他並不在場，所以告你誣告，及
      戴慧英證說楊躲在旁喊打，意見？）我的意思並非指其全部在場，且五月十八
      日庭訊我亦非如此說」、「當日證稱有說楊吳芳茹說打死陳榮熙是後來有人進
      來壓倒陳時，她說打死他，後來我才看到楊」、「當時楊站在我旁邊」、「（
      問：妳見到楊是爭吵時，亦或事後？）我確實有看到她，然時間點確搞不清楚
      」（見前開偵查卷第四頁背面、第五頁、第三十頁及背面、第三七頁及背面）
      等語，證人即被告之妻黃秀月於偵查時證稱：「（問：在場打妳先生的人何人
      ？）楊昭明壓住我丈夫，其他人一大票人衝過去打我丈夫」（見前開偵查卷弟
      五頁）等語，另經臺灣臺南地方法院檢察署檢察官於九十一年一月三十一日會
      同被告、告訴人楊吳芳茹及另案被告楊宗達、楊繼銓、楊琇雯、楊昭明等人勘
      驗統一超商之監視錄影帶內容：「九十年二月二十三日下午六時五十三分許
      ，楊吳芳茹與陳冠名一同進入系爭地點樓上。於六時五十五分許楊宗達持鋁棒
      先進入至門口時，陳榮熙緊隨於後持三腳架毆打楊某頭部。於五十五分三十六
      秒時，因陳榮熙毆打楊宗達，楊某持鋁棒抵抗，而楊昭明抱住陳榮熙。於五十
      五分四十秒左右，陳榮熙與楊昭明拉扯間陳某倒地，旋即楊宗達踹陳某二、三
      下，並大喊打電話叫警察來，而楊昭明將陳榮熙制伏在地。當時楊宇樺、張琦
      萍還在櫃台。隨後陳榮熙起身推倒楊昭明。之後又推倒楊昭明乙次。因楊昭明
      倒地，楊宗達見狀才抱住陳榮熙，致使二人雙雙倒地，此時楊琇雯見狀才拿拖
      鞋打陳榮熙臀部。陳榮熙太太（即黃秀月）要進入，而張琦萍不讓她進來。於
      十八時五十七分許，楊宇樺只在旁觀看並未出手，於五十七分二十七秒許吳志
      堅才由外面進入，後將陳榮熙制伏在鞋櫃角落地下‧‧‧」，此有勘驗筆錄及
      錄影帶附卷可稽，綜上，可知本案事發現場即告訴人經營之統一超商內，除被
      告外，至少有楊繼銓、楊宗達、楊昭明、楊宇樺、張琦萍、楊琇雯、吳志堅等
      人在場，且現場衝突時間短短不到十分鐘，過程當中被告陳榮熙更數度被壓制
      在地上，腦部又遭受鋁棒重擊受傷，並遭眾人圍住，混亂中楊琇雯更趁機拿鞋
      子打被告，張琦萍亦強行阻止黃秀月進入，況證人戴慧英亦於偵查時證述確實
      有人喊打助勢，且其亦確實看到「告訴人出現於事發現場」。
（四）另查，經臺灣臺南地方法院檢察署檢察官勘驗監視錄影帶內容之勘驗筆錄，雖
      記載：「九十年二月二十三日下午六時五十三分許，楊吳芳茹與陳冠名一同進
      入系爭地點樓上。‧‧‧於十九時二分五十秒許，楊吳芳茹才由樓上走入系爭
      現場。楊吳芳茹走到店門口（時間約十九時三分許）時，受傷人員已被救謢車
      送醫」等語，惟參以本院於九十三年五月十九日審理時勘驗該錄影帶之結果：
      「影帶有四個固定的畫面，都是拍攝店內的狀況，並無店外的掃描鏡頭」，可
      知攝影機拍攝的角度是固定的、有拍攝死角，且無法從該錄影帶之內容看到店
      外之狀況，自無法得知楊吳芳茹走到店門口時，受傷人員已被救謢車載走送醫
      ，況參以證人陳冠名於原審審理時證稱：「（問：到樓下後看到何情形？）場
      面混亂。我下樓大約三、四分鐘警車就來」、「（問：當時場面？）大家都在
      騎樓那裡，然後超商裡面東西有些掉在地上」、「（問：救護車來了？）還沒
      來」、「那時場面很亂，我走出來才知道是打架。吵架聲多少有」（見原審卷
      第四五頁及第四六頁）等語，益見證人陳冠名與楊吳芳茹下樓至騎樓外時距救
      護車前來時，尚有三、四分鐘，足認前開檢察官勘驗筆錄所載：楊吳芳茹走到
      店門口（時間約十九時三分許）時，受傷人員已被救謢車送醫等語，核與事實
      不符。
（五）再者，證人陳冠名亦證稱與楊吳芳走到店外時亦聽聞到吵架聲，則可知眾人在
      店外吵架之當時，楊吳芳茹確實在場，衡情楊吳芳茹親眼目睹其家人與被告發
      生衝突而受傷，其焉有事不關己而未參予叫罵、吵架之理？且證人戴慧英亦證
      稱：楊吳芳茹確有在場只是時間點搞不清楚等語，是可推知被告顯有可能誤認
      楊吳芳茹於店內發生衝突時亦在場，另查該錄影帶係固定方向拍攝之店內畫面
      ，並無店外之鏡頭畫面，已如前述是錄影機既係固定之畫面，自有其無法攝取
      之死角，況店外情形亦非其拍攝範圍，另依上證人陳冠名、戴慧英所證，告訴
      人是否正處於死角處，或係於店外喊打助勢非無可疑，且在如此混亂、又確實
      有人喊打助勢之局面，被告於受傷昏沈、被壓制在地上、眾人圍住之當中亦聽
      見有人喊打助勢聲音等情觀之，依一般人之合理正常判斷，被告自會懷疑告訴
      人有參與或幫助傷害，即難因此遽認被告係憑空捏造事實，所為之陳述亦非全
      然無因，準此，依前揭判例見解，縱若事後不能證明被告前開指訴係實在，亦
      係因告訴人誤認有此事實或以為有此嫌疑所致，所為之傷害指訴自不得指為虛
      偽，尚難遽予認定被告主觀上有誣告之故意。
五、綜上所述，被告容或有誇大而為申告、或有誤認之可能，況查影帶僅係固定的角
    度所拍攝，並無店外的掃描鏡頭，已如前述，自難以該固定角度所拍攝之畫面，
    遽以認定被告所訴全然虛偽，故尚難遽認被告即係虛構事實而為申告，從而亦難
    認被告確有誣告故意，依前引判例自與刑法誣告罪之構成要件有間，洵難以該罪
    相繩。此外又查無其他任何積極之證據，足認被告有上述誣告故意，原審未予細
    究詳情，遽予論處被告罪刑，殊有未洽。被告上訴意旨，否認誣告犯行，指摘原
    判決不當，非無理由，自應予撤銷改判，另為無罪之諭知，以免冤抑。
六、據上論結，應依刑事訴訟法第三百六十九條第一項前段、第三百六十四條、第三
    百零一條判決如主文。
本案經檢察官羅清溪到庭執行職務。
中    華    民    國      九十三      年      六      月      二        日
                                  臺灣高等法院臺南分院刑事第三庭
                                      審判長法官  陳    義    仲
                                            法官  陳    清    溪
                                            法官  宋    明    蒼
右正本證明與原本無異。
如不服本判決，應於判決送達後十日內向本院提出上訴狀，其未敘述理由者並應於提
出上訴狀後十日內向本院補提理由書（應附繕本)。
                                      法院書記官  余    素    美
中    華    民    國      九十三      年      六      月      四        日